【裁判字號】    97,訴,1300
【裁判日期】    971216
【裁判案由】    確認抵押權不存在
【裁判全文】
臺灣臺南地方法院民事判決              97年度訴字第1300號
原      告    壬○○
原      告    乙○○
原      告    丙○○
原      告    丁○○○
原      告    戊○○
原      告    己○○○
原      告    癸○○
原      告    辛○○
原      告    甲○○○
上列共同之
訴訟代理人    孔福平律師
被      告    行政院農業委員會農糧署南區分署
法定代理人    庚○○        住.
訴訟代理人    蔡將葳律師
上列當事人間請求確認抵押權不存在事件，由臺灣屏東地方法院
移送前來，經本院於民國97年12月2日言詞辯論終結，判決如下
：
    主  文
確認被告就原告所有坐落臺南縣官田鄉○○段135、135-1、136
、138、140、141、337、483、48 4、487地號土地，及同鄉○○
段762、763地號土地，同鄉○○段5-75地號土地，同鄉○○段
265- 2地號土地，同鄉鎮141-20、141-30、141-31、301-1
、321-2、321-7地號土地，二鎮段○鎮○段445-6地號土地，於
民國77年11月1日設定（証明書字號為077南麻字第002020號），
共同擔保之抵押債權，於超過新台幣壹佰捌拾玖萬陸仟參佰壹拾
元範圍不存在。
確認被告就原告所有坐落臺南縣官田鄉○○段135、135-1、136
、138、140、141、337、483、48 4、487地號土地及同段社子段
762、763地號土地，於民國79年4月2日設定（証明書字號為79南
麻字第000-662號），共同擔保之抵押債權，於超過新台幣貳拾
玖萬貳仟柒佰伍拾元範圍不存在。
訴訟費用新臺幣貳萬貳仟陸佰捌拾壹元由被告負擔。
   事實及理由
壹、程序方面：
一、按確認法律關係之訴，非原告有即受確認判決之法律上利益
    者，不得提起之，民事訴訟法第247條第1項前段定有明文。
    次按民事訴訟法第247條所謂即受確認判決之法律上利益，
    係指因法律關係之存否不明確，致被上訴人在私法上之地位
    有受侵害之危險，而此項危險得以對於上訴人之確認判決除
    去之者而言，故確認法律關係成立或不成立之訴，苟具備前
    開要件，即得謂有即受確認判決之法律上利益，縱其所求確
    認者為他人間之法律關係，亦非不得提起（最高法院42年台
    上字第1031號判例參照）。本件原告主張兩造間所設定如附
    表所示土地分別於超過1,896,310元及292,750元之抵押債權
    不存在，此為被告所否認，顯見原告在私法上地位有受侵害
    之危險，而此種危險得藉由確認判決加以排除，揆諸前揭判
    例意旨，原告提起本件確認訴訟，自有即受確認判決之法律
    上利益。
二、又就系爭坐落於台南縣官田鄉鎮二鎮小段445-6地號土
    地，登記為訴外人蔡柯香所有，而蔡柯香已於86年12月12日
    死亡，繼承人為原告己○○○、癸○○、辛○○及甲○○○
    等人，尚未為繼承登記。惟按民法第759條規定因繼承、強
    制執行、公用徵收或法院之判決，於登記前已取得不動產物
    權者，非經登記，不得處分其物權。本件上開原告4人已因
    繼承取得土地所有權，對於本件訴訟有確認利益，而其僅提
    起確認訴訟，並非對於系爭土地為任何處分行為，故其等雖
    未為繼承登記，亦得提起本件訴訟，此合先敘明。
貳、實體方面：
一、本件原告起訴主張：
（一）如附表所列各地號土地，為原告所有，應有部分，各如附
      表所列。其中編號21，即台南縣官田鄉鎮二鎮小段44
      5-6地號土地全部，原均為訴外人蔡柯香所有，原告己○○○、癸○○、辛○○、甲○○○，均為蔡柯香之繼承人
      ，該筆土地則迄未辦理繼承登記。而被告就附表編號1至
      21所列各筆土地《以下簡稱為系爭土地（一）》，均於77
      年11月1日取得抵押登記（証明書字第077南麻字第002020
      號）以共同擔保對第三人大碾米工廠之債權，權利價值
      1,896,310元。復就附表編號1至12所列各筆土地《以下簡
      稱為系爭土地（二）》，均於79年4月2日取得抵押登記（
      証明書字號79南麻字第000662號），以共同擔保對第三人
      大碾米工廠之債權，權利價值292,750元。
（二）又上揭抵押登記，為普通抵押權，非最高限額抵押權，
      然民法第758條及土地法第43條立法意旨，抵押權為物權
      以登記為生效要件，具物權公示性及公信性，抵押權之設
      定，在使擔保義務人僅於抵押權設定之範圍內負有限之物
      保責任，而不令擔保義務人負無限之人保責任。抵押物擔
      保義務人自不應負擔抵押權範圍外之債務。而本件上述抵
      押權登記，其權利價值分別為1,896,310元、292,750元。
      至於契約無其他約定事項，亦即利息、遲延利息、違約金
      及其他登記事項均為空白，亦有所附各筆土地登記謄本他
      項權利各該抵押權末欄所載其他登記事項（空白）足參。
      更非原告等所悉，故原告僅於抵押權範圍內負擔有限之物
      保責任。
（三）被告以系爭抵押權設定登記之申請文件抵押權設定契約書
      附件「抵押權設定契約其他約定事項」第四點主張本件抵
      押權擔保之金額「應依實際短少之米穀等實物為準，不受
      設定金額之影嚮」等語，為原告所否認。蓋原告當初提供
      系爭土地以為抵押登記，僅同意擔保系爭抵押登記之債權
      負物的有限責任。至於被告前所提出並據以主張之抵押權
      設定契約書附件「抵押權設定契約其他約定事項」，兩造
      本無協議，此於該附件，本無原告簽署足以證明。
（四）為此，原告本於系爭（一）（二）土地所有權人之地位提
      起本件確認訴訟，並聲明如判決主文第1、2項所示。
二、被告則抗辯：
（一）按「抵押權所擔保之債權，其種類及範圍，屬於抵押權之
      內容，依法應經登記，始生物權之效力，惟地政機關辦理
      土地登記時，其依法令應行登記之事項，如因內容過於冗
      長，登記簿所列各欄篇幅不能容納記載，可以附件記載，
      作為登記簿之一部分，此有最高法院七十四年十一月十九
      日第十四次民事庭會議決議可資參照。又關於最高限額抵
      押權所擔保之債權，如未於土地登記簿一一記載，在目前
      可以其聲請登記時提出之最高限額抵押權設定契約書，視
      為登記簿之附件，在該契約書上記載之該抵押權所擔保之
      債權，均認為抵押權效力之所及。」；「抵押權所擔保之
      債權，其種類及範圍，屬於抵押權之內容，依法應經登記
      ，始生物權之效力，但如因內容過於冗長，登記簿所列各
      欄篇幅不能容納記載，可以附件記載，作為登記簿之一部
      分。因此關於最高限額抵押權所擔保之債權，雖未記載於
      土地登記簿，然於聲請登記時提出之最高限額抵押權設定
      契約書，有該項債權之記載者，此契約書既作為登記簿之
      附件，自為抵押權效力所及」。
（二）兩造間設定之抵押權，其「權利價值」雖分別定為1,896,
      310元及292,750元，惟依上開77年10月26日第一順位抵押
      權設定登記之申請文件抵押權設定契約書附件「抵押權設
      定契約其他約定事項」第四點所載：「提供擔保人所擔保
      之債權，應依被保證人實際短少之米穀等實物為準，不受
      設定金額之影響」，是故本件抵押權登記之雙方當事人當
      時顯有特別約定本件抵押權擔保之金額應依「實際短少之
      米穀等實物」為準，而不受設定金額之影響。
（三）次按抵押權所擔保者為原債權、利息、遲延利息，及實行
      抵押權之費用。但契約另有約定者，不在此限。此修正前
      民法第861條及修正後第861條第1項定有明文。又「抵押
      權所擔保之債權，原可由契約當事人自行訂定，.... 」
      、「抵押權所擔保債權之範圍，應包括遲延利息在內，且
      不以登記為必要。」、「.... 遲延利息無須登記即為抵
      押權效力所及，抵押權人自得就抵押物行使優先受償之權
      利。至他項權利證明書上所載『遲延利息，無』，倘當事
      人之真意非在免除遲延利息之負擔，而僅係無遲延利息之
      利率約定時，依上述說明，遲延利息自仍屬抵押權擔保之
      範圍。」
（四）系爭抵押權之設定登記，係源起於被告於77年10月26日與
      原告辛○○即大碾米工廠訂立委託辦理公糧經收保管加
      工撥付業務合約，並由辛○○、蔡柯香、戊○○、施銀才
      等人提供系爭21筆土地設定系爭「權利價值：1,896,310
      元」之第一順位抵押權設定登記用以擔保債權。詎料，81
      年9月9日公證盤磅倉庫庫存公糧，竟經發現侵占鉅額公糧
      盜穀，嗣經被告起訴請求主債務人辛○○即大為碾米工廠
      及其連帶保證人陳春穆、甲○○○、己○○○等人應連帶
      賠償被告之損失，業據臺灣屏東地方法院81年重訴字第44
      號、臺灣高等法院82年重上字第83號、85年度重上更（一
      ）字第21號及最高法院85年度台上814號等民事判決確定
      在案，並經聲請鈞院強制執行未獲全部清償，迄今辛○○
      即大為碾米工廠及其連帶保證人陳春穆、甲○○○、己○○○等人積欠被告之債務折算現金尚有數千萬元並未清償
      。則縱「抵押權設定契約其他約定事項」第四點不能據以
      認定系爭第一順位抵押權所擔保之範圍可以涵括上述全部
      確定判決所載債權；惟查上述確定判決所載債權係除原債
      權外，既尚包括「自民國81年11月17日起至清償日止，按
      日以千分之一計算合格公糧新期稻穀之違約金」及「自民
      國81年11月17日起至清償日止，按年息百分之五計算之利
      息」等，而本件抵押權設定登記復非最高限額抵押權而屬
      普通抵押權，則依民法第861條規定及相關最高法院判決
      例要旨，此等違約金、利息顯應在系爭抵押權擔保效力所
      及之範圍。故此，請求判決駁回原告之訴。
三、兩造不爭執事項：
（一）訴外人辛○○於77年11月1日、79年4月2日，提供如附表
      所示編號第1-12號即台南縣官田鄉○○段第000000-0 、
      136、138、140、141、337、483、48 4、487地號土地以
      及台南縣官田鄉○○段第762、763地號土地，應有部分全
      部，分別設定1,896, 310元及292,750元之抵押權擔保大
      碾米工廠負責人辛○○對於被告之債務，而上開土地目
      前所有權人為原告壬○○。
（二）訴外人施銀才於77年11月1日提供如附表所示編號第13號
      即台南縣官田鄉○○段5-75地號土地、應有部分全部；編
      號第14號即台南縣官田鄉○○段265-2地號土地、應有部
      分8分之1；編號第15、16、17號即台南縣官田鄉鎮14
      1-20、141-30、141-30、141-31地號土地、應有部分2209
      分之3925，設定1,896,310元之抵押權擔保大碾米工廠
      負責人辛○○對於被告之債務，而目前上開土地所有權人
      為原告乙○○。
（三）訴外人施銀才於77年11月1日提供如附表所示編號第18號
      即台南縣官田鄉鎮301-1地號土地、應有部分2分之1
      設定1,896,310元之抵押權擔保大碾米工廠負責人辛○○對於被告之債務，而目前上開土地所有權人為原告丙○○及丁○○○所有權各4分之1。
（四）原告許清濤於77年11月1日提供其所有如附表所示編號第
      19 、20號即台南縣官田鄉鎮321-2及321-7地號土地
      應有部分14分之1，設定1,896,310元之抵押權擔保大碾
      米工廠負責人辛○○對於被告之債務。
（五）訴外人蔡柯香於77年11月1日提供其所有如附表所示編號
      第21號即台南縣官田鄉鎮二鎮小段445-6地號土地應
      有部分全部，設定1,896,310元之抵押權擔保大碾米工
      廠負責人辛○○對於被告之債務。而蔡柯香業已於86年12
      月12日死亡，其繼承人為原告己○○○、癸○○、辛○○
      、甲○○○，而該土地目前尚未為繼承登記。
（六）系爭（一）（二）土地登記謄本就系爭1,896,310元及292
      ,750 元抵押權所登記之利息：空白、遲延利息：空白、
      違約金：空白。
四、得心證之理由：
    本件兩造之爭點，即在於原告提供上開土地為訴外人大碾
    米工廠即辛○○之抵押權擔保範圍究竟為何？是否及於1,
    896, 310元及292,750元以外之範圍？茲一一說明如下：
    被告抗辯抵押權設定登記時所附之抵押權設定契約其他約定
    事項第四條特別約定「提供擔保人所擔保之債權應依被保證
    人實際短少之米穀等實物為準，不受設定金額之影響」，故
    原告擔保之範圍應不受登記之1,896,310元及292,750元之限
    制。經查：
（一）又按不動產物權，依法律行為而取得設定、喪失、及變更
      者，非經登記，不生效力，此民法第758條定有明文。又
      同法第861條第1項規定抵押權所擔保者為原債權、利息、
      遲延利息、違約金及實行抵押權之費用。但契約另有約定
      者，不在此限。揆諸前揭條文之規定，我國民法既就不動
      產物權規定非經登記不生效力，則擔保債權的範圍亦非經
      登記，不能獲得物權的保障。此乃物權法的基本原則，如
      非另有法律明文可據，自難輕易排除其適用。而民法第86
      1條固然規定抵押權擔保之範圍為原債權、利息、遲延利
      息及費用，但其規定目的，只為補充當事人立約時意思表
      示之不足，並非旨在排除民法第758條規定的適用。如果
      利息部份可以無需登記而逕具物權效能，則第三人等勢必
      無從知悉抵押物上之物權負擔至於如何程度。如至抵押權
      實現時始發現尚有鉅額利息，亦須自抵押物優先取償，則
      對於設定在後之他抵押權人或普通債權人，必極為不利；
      依此推演，將無人願意設定順位在後之抵押權，亦無人願
      與抵押物所有人交易而成為普通債權人。過分保障抵押權
      人之結果，反致有損抵押物所有權人的經濟地位，妨礙其
      他交易的安全，顯非立法本意。又民法第861條，將利息
      、遲延利息等項與原債權並列，則原債權尚且要依登記而
      獲得抵押保障，則利息等項除另有法律依據，當然亦非經
      登記，不得主張享受物權擔保的效果。由此可見，利息等
      項仍須登記，始為抵押擔保效力所及。從而未登記之利息
      ，自不能就抵押物優先取償（此有臺灣高等法院所屬法院
      63年度法律座談會可資參照）。經查：本件系爭土地（一
      ）（二）土地登記謄本就系爭1,896,310元及292,750元抵
      押權所登記之利息：空白、遲延利息：空白、違約金：空
      白。本件利息、遲延利息、違約金等項目既未經登記，揆
      諸前揭說明，自不為系爭（一）（二）土地抵押權效力所
      及。再就「抵押權設定契約其他約定事項」第4條部分，
      其顯非民法第861條所規定之利息、遲延利息、違約金及
      實行抵押權之費用，依舉重足以明輕之法理，更需經登記
      始發生物權之效力，而觀乎系爭（一）（二）土地登記謄
      本可知，就被告所抗辯之「抵押權設定契約其他約定事項
      」第4條所載「提供擔保人所擔保之債權，應依被保證人
      實際短少之米穀等食物為準，不受設定金額之影響」，並
      未經登記，自不應為抵押權擔保效力所及。
（二）按當事人間法律行為之成立除為要式行為者外，只須當事
      人間意思表示一致，契約即為成立生效，不拘泥於以何形
      式表示之；解釋意思表示，應探求當事人之真意，不得拘
      泥於所用之辭句。經查：
   1、本件契約當事人間該特約事項，係定義為抵押權設定契約
      之其他約定事項，可見本件契約當事人係針對系爭土地所
      設定抵押權之相關事項為補充之約定，故對於此部分特別
      約定之解釋，應傾向於符合抵押權性質之方向為之，始符
      合契約雙方將此項特約定義為「抵押權設定契約其他約定
      事項」之原意，則抵押權之意義既在於使擔保人僅於抵押
      權設定之範圍內負有限之物保責任，而不令原告負擔無限
      之人保責任，原告自不應負擔抵押權範圍外之債務。系爭
      土地之抵押權設定契約其他約定事項第4條雖載明「提供
      擔保人所擔保之債權應依被保證人實際短少之米穀等實物
      為準，不受設定金額之影響」，但此項特約應於與抵押權
      性質相符之範圍內解釋，已如前述，則以此為前提，前述
      第4條之條文自應解釋為，被告所可對抵押物實行抵押權
      之範圍，係在兩造所設定之1, 896,310元、292,750元範
      圍內，若被告對於訴外人即被保證人大碾米廠即辛○○
      實際所有之債權高於1,896,310元、292,750元，原告亦僅
      得就金額1,896, 310元、292, 750元之範圍內為執行，如
      此解釋始符合兩造對此項特約之定義。
   2、故前述「抵押權設定契約其他約定事項」第4條雖約定「
      提供擔保人所擔保之債權應依被保證人實際短少之米穀等
      實物為準，不受設定金額之影響」，但綜觀全部抵押權設
      定契約與抵押權設定契約其他約定事項之全文，雙方於簽
      訂契約時之真意，原告應僅有於前述金額1,896,310元、2
      92,750元之範圍內提供前開土地為擔保之意，從而，被告
      此部分抗辯並不可採。
（三）綜上所述：被告所抗辯之「抵押權設定契約其他約定事項
      」第4條所謂「提供擔保人所擔保之債權，應依被保證人
      實際短少之米穀等實物為準，不受設定金額之影響」之約
      定，並未經登記，且雙方簽訂契約之真意原告亦僅在於1,
      896,310元及292,750元之範圍內始為系爭（一）（二）土
      地為擔保之意思。從而，原告訴請確認系爭（一）（二）
      即如附表所示土地抵押債權於超過金額1, 896,310元、29
      2,750元之範圍內不存在，為有理由，應予准許。
五、按法院為終局判決時，應依職權為訴訟費用之裁判；訴訟費
    用，由敗訴之當事人負擔，民事訴訟法第87條第1項、第78
    條分別定有明文。經查：本件訴訟費用為22,681元（第一審
    裁判費），因此，揆諸前開規定，應由被告負擔，爰併予確
    定如主文第3項所示。
六、據上論結，本件原告之訴為有理由。依民事訴訟法第87 條
    第1項、第78條，判決如主文。
中    華    民    國    97    年    12    月    16    日
                  民事第二庭    法  官  田玉芬
以上正本係照原本作成
如對本判決上訴，須於判決送達後20日內向本院提出上訴狀
中    華    民    國    97    年    12    月    16    日
                                書記官  劉紀君


司法院資訊處製作；財團法人民間司法改革基金會備份。
